【裁判字號】    90,台上,1083
【裁判日期】    900622
【裁判案由】    返還土地
【裁判全文】
最高法院民事判決                                九十年度台上字第一○八三號
    上  訴  人  財團法人台灣省私立台灣國際兒童村
    法定代理人  劉啟田
    訴訟代理人  沈士喨律師
                康
    被 上訴 人  財團法人私立薇閣文教公益基金會
    法定代理人  李傳洪
    訴訟代理人  李潮雄律師
右當事人間請求返還土地事件，上訴人對於中華民國九十年三月二十七日台灣高等法
院第二審更審判決（八十七年度重上更(二)字第一號），提起上訴，本院判決如左：
    主  文
上訴駁回。
第三審訴訟費用，由上訴人負擔。
    理  由
本件被上訴人主張：坐落桃園縣楊梅鎮○○○段（下同）六三－一三地號，面積○點
二四三七公頃土地（下稱系爭土地）係伊所有，遭上訴人無正當權源長期占用，迭次
催討，上訴人承諾於民國七十八年十二月三十一日無條件將系爭土地及地上物返還、
奉送，並將鄰地供伊永久使用，詎屆期拒絕履行等情，爰依民法第七百六十七條規定
求為命上訴人返還系爭土地之判決。
上訴人則以：伊係國際性組織－國際兒童村（ＳＯＳ）總會下之會員，於五十九年間
由創辦人陳德曾與國際總會合作，旋於六十一年五月十五日向主管機關台灣省政府社
會處申請准許立案，並於六十六年間向台灣桃園地方法院為法人登記。伊籌備在台建
村之初，即由被上訴人提供系爭土地及他六筆土地作為永久建村之用，伊非無權使用
，至被上訴人提出之陳德曾承諾書，伊否認為真正等語，資為抗辯。
原審以：系爭土地係被上訴人所有，為上訴人占有使用，為兩造所不爭。被上訴人主
張上訴人係無權占有，上訴人則否認之，情詞各執。惟查：（一）上訴人提出被上訴
人前身私立薇閣育幼院出具之土地使用權證書係影本，被上訴人否認其真正，上訴人
復未能提出原本並證明之，被上訴人當時之董事長林昭宜提出陳報書，否認其曾出具
土地使用權證書，又該使用權證書雖載有『董事會同意』字樣，但無該董事會紀錄可
資證明，難認該使用權證書為真正。（二）上訴人雖辯稱伊於為法人登記時，所送之
前開土地使用權證書影本，既經台灣桃園地方法院法人登記處及台灣省社會處審核，
應有原本之效力云云；然法人登記為非訟事件，法院登記處受理聲請登記事件，僅為
形式上之審查，不得因其經核准立案，即推定該使用權證書及其內容屬實。台灣省社
會處七十一社四字第一八九六五號及七十一社四字第一六四七五號函，固載：「該村
由私立薇閣育幼院捐贈作永久使用」、「貴村土地捐贈人私立薇閣育幼院……聲請本
處准由原捐贈人薇閣育幼院負責主持改組貴村董事會」，惟均係台灣省社會處居於主
管機關立場，憑上開形式審查所得之立案文件所為之敘述，而間接引述之聲請文件，
無原本可供比對，尚難認有實體認定之效力。況上訴人於聲請登記、立案時，聲請書
僅記載永久使用，並無『捐贈』一詞；林昭宜雖於七十一年六月八日委託吳建昌律師
函稱：系爭土地係被上訴人所捐贈云云，惟證人吳建昌證稱：「該函之目的是要阻擋
陳德曾領取慰問金六百萬元，在急迫情形下，我無審查相關資料」、「當時沒講過捐
贈相關文件資料」、「我沒看過土地使用權同意書」云云，尚不足證明林昭宜確有出
具該使用權證書，同意上訴人永久使用系爭土地。況既泛言稱：「土地係薇閣育幼院
所捐贈」云云，且『捐贈』（贈與）與『永久使用』（借貸）之法律關係有別，不足
為有利於上訴人之認定。（三）系爭使用權證書載供上訴人永久使用之土地，其中六
二－三號土地，非被上訴人所有，而係訴外人鴻基企業股份有限公司所有，雖該公司
同為被上訴人基金之捐助人之一，但其僅捐助五百股，並未捐助土地，衡情林昭宜應
不可能將之一併同意提供上訴人永久使用；又該使用權證書出具日期為五十九年十一
月二十七日，上訴人至六十一年五月十五日始許可立案，於六十六年間向台灣桃園地
方法院法人登記處及台灣省社會處聲請登記，五十九年間上訴人既尚不存在，何來同
意上訴人永久使用系爭土地﹖亦與常情有悖。（四）陳德曾於六十七年間台灣國際兒
童村設立時起，擔任上訴人之董事長，是時亦任被上訴人之董事長，其既無權占用系
爭土地供上訴人建村於先，自難期其以被上訴人董事長身分，向上訴人要求交還系爭
土地，尚難以被上訴人未及時向上訴人催討為由，認被上訴人同意上訴人永久使用系
爭土地。堪認被上訴人並未經由林昭宜同意上訴人永久使用系爭土地。上訴人聲請訊
問林昭宜之女傅南馨，已不足以動搖上開事實之認定，並無訊問之必要。（五）上訴
人之前任董事長陳德曾於六十八年間以法定代理人之地位出具承諾書（下稱系爭承諾
書），承諾上訴人除願於七十八年十二月三十一日將系爭土地返還被上訴人外，並願
併同地上物及鄰地予被上訴人永久使用，以作為長期無償占用系爭土地之補償等情，
雖為上訴人所否認，但查證人陳清貴已證明陳德曾將系爭承諾書交伊代轉給李傳洪（
被上訴人之法定代理人）；上訴人業已陳明系爭承諾書與法人登記申請書上之陳德曾
印文、台灣桃園地方法院法人立案證書上之上訴人法人圖記相符云云，且更自認：「
八十二年五月二十八日庭訊時，曾提示承諾書正本供伊辨識，與伊登記處所存者極為
神似」，僅質疑系爭承諾書所用紙箋嶄然如新，不似十四年前之舊物，嗣再質疑系爭
承諾書之繕打方式、字形、印泥及用紙係被上訴人臨訟所製作，惟經財團法人資訊工
業策進會鑑定結果，認非電腦輸入列印所造成，亦無偏行現象，均不能證明前開承諾
書為被上訴人臨訟所製作。又系爭承諾書上之陳德曾印文，雖經法務部調查局鑑定與
台灣省政府社會處及台北市政府教育局存檔文件上所加蓋陳德曾印文不同，惟陳德曾
於七十一年一月一日－五月二十五日止經會計師簽證之台灣國際兒童村現金收支結存
表上用印，其印文為圓形亦與本件不同，且陳清貴已證明其親見陳德曾於系爭承諾書
上用印，且上訴人占用系爭土地原無正當權源，因系爭承諾書之成立，得再使用十年
，對上訴人有利，被上訴人並無偽造之必要，堪信其為真正。另六二－二九號土地係
上訴人於六十四年一月八日買入由上訴人使用，系爭承諾書出具時將之列入非憑空捏
造；系爭土地雖有部分磚造辦公室、磚造活動中心、游泳池，共四○六平方公尺，然
此非收容村童所必需之用地，上訴人另有多筆房舍，即使依系爭承諾書履行，亦足供
其使用，得以繼續經營，不影響其存續；被上訴人請求上訴人返還無權占有之系爭土
地，僅屬債務之履行，並非物權之移轉或設定，陳德曾出具系爭承諾書，顯難認逾越
章程限制及其設立宗旨，縱認其承諾地上物無條件奉送及將上訴人自購之土地無條件
予被上訴人永久使用之行為為無效，亦不生民法第一百十一條前段規定一部無效全部
無效之問題，除去該部分，其他應認為有效，依系爭承諾書之約定，上訴人應於七十
八年十二月三十一日返還系爭土地，否則即為無權占有等詞，因而將第一審所為被上
訴人敗訴之判決廢棄，改判命上訴人返還系爭土地。按財團法人之董事，就法人一切
事務對外代表法人，查原審以上訴人原董事長陳德曾於被上訴人索還系爭土地時，於
六十八年間出具系爭承諾書，表示願在行使用十年至七十八年十二月三十一日無條件
返還被上訴人所有之系爭土地，難認為無效，上訴人未依約履行，被上訴人自得請求
上訴人返還系爭土地，原審以此理由為被上訴人勝訴之判決，經核並無違誤。至原審
贅論部分，核與被上訴人應受勝訴之判決之結果不生影響。上訴論旨，徒就原審取捨
證據、認定事實之職權行使，指摘原判決為不當，求予廢棄，非有理由。
據上論結，本件上訴為無理由。依民事訴訟法第四百八十一條、第四百四十九條第一
項、第七十八條，判決如主文。
中      華      民      國     九十     年      六      月    二十二    日
                              最高法院民事第六庭
                                  審判長法官  吳  正  一
                                        法官  劉  福  來
                                        法官  鄭  玉  山
                                        法官  葉  勝  利
                                        法官  高  孟  焄
      右正本證明與原本無異
                                              書  記  官
中      華      民      國     九十     年      七      月     十一     日


司法院資訊處製作；財團法人民間司法改革基金會備份。
